【裁判字號】    98,訴,1699
【裁判日期】    990531
【裁判案由】    土地所有權移轉登記
【裁判全文】
臺灣桃園地方法院民事判決              98年度訴字第1699號
原      告  王文雄
訴訟代理人  李權宸律師
被      告  王阿發
訴訟代理人  李晉安律師
複代理人    潘正中
上列當事人間請求土地所有權移轉登記事件，於民國99年5 月19
日言詞辯論終結，本院判決如下：
    主      文
原告之訴駁回。
訴訟費用由原告負擔。
    事實及理由
壹、程序方面：
    按訴狀送達後，原告不得將原訴變更或追加他訴，但請求之
    基礎事實同一者，不在此限，民事訴訟法第255 條第1 項第
    2 款定有明文。本件原告起訴時聲明：被告應將桃園縣大園
    鄉○○○段下埔小段350 地號，面積420 平方公尺，土地所
    有權二分之一移轉登記與原告。嗣經本院會同桃園縣蘆竹地
    政事務所至現場履勘並繪製複丈成果圖後，原告於民國99年
    4 月1 日具狀變更上述聲明為：被告應將桃園縣大園鄉○○
    ○段下埔小段350 地號，面積420 平方公尺，土地所有權其
    中依附表方式移轉登記與原告。復於99年5 月14日具狀變更
    上述聲明為：被告應將桃園縣大園鄉○○○段下埔小段350
    地號，土地如附表編號D 、G 、K （斜線圖示）面積之土地
    所有權移轉登記與原告。爰審酌原告請求之基礎事實同一，
    揆諸上揭法律規定，應予准許。
貳、實體方面：
一、原告主張：兩造於民國83年9 月19日簽立由訴外人王文秀代
    筆，王金生、游東財見證之分鬮合約字（下稱系爭分鬮書）
    ，上載：「王阿發、王文雄兄弟，耕地已同意分畢，只有房
    屋部分現有二棟，王阿發分得東方棟，王文雄分得西方棟，
    認為均分，只有建地部分東方棟有多二十餘坪，西方棟有舊
    牛椆等的建物，因此長短相補之下，王阿發應將舊厝地王阿
    發所分得部分應割拾陸坪補給王文雄，由王文雄選舊牛椆沒
    有踏價給王文雄為條件，以後分割所需經費由兄弟各得均分
    ，不得異議，今日所訂坪數日後正式分割測量時必有差異，
    但是依今日約速履行，不得再生事端，致生和氣，以後各得
    各管勿傷和氣，唯願克昌厥後瓜瓞綿長，口恐無憑今欲有憑
    立此分鬮字一樣二紙，各執乙紙為據存照。」依系爭分鬮書
    係指兩造各有1 棟房屋均坐落在桃園縣大園鄉○○○段下埔
    小段350 地號土地上（下稱系爭土地），依系爭分鬮書中房
    屋坐落之土地因兩造各以房屋為分界線之東、西2 部分劃分
    ，而原告所應分得之西邊土地（如附表所示D G K 之土地，
    紅色圖示）較被告應得之東邊土地（如附表所示J L 之土地
    ，藍色圖示）少20餘坪（附表所示K L 土地面積待測量），
    依照系爭分鬮書被告應將桃園縣大園鄉○○○段下埔小段34
    6-18號之舊厝所分得之地分割16坪補予原告，依系爭分鬮書
    之本意，被告有移轉登記系爭土地所有權與原告之義務。惟
    原告多次向被告請求分割並移轉登記，均為被告所拒絕，故
    依系爭分鬮書之契約關係請求原告為移轉登記，並聲明：被
    告應將桃園縣大園鄉○○○段下埔小段350 地號，土地如附
    表編號D 、G 、K （斜線圖示）面積之土地所有權移轉登記
    與原告。
二、被告則以：被告並不識字亦不知情系爭分鬮書所載之內容，
    ，且被告也未在系爭分鬮書上蓋印，否認系爭分鬮書上被告
    印文之真正。而系爭分鬮書上被告之簽名為已往生之代筆人
    王文秀所簽，系爭分鬮書之作成完全是代筆人王文秀之意思
    ，被告否認與原告之間有依系爭分鬮書成立契約關係之情事
    等語，資為抗辯，並聲明：原告之訴駁回。
三、兩造不爭執事項：
  (一)系爭分鬮書係由王文秀所代筆，惟其業已死亡。
  (二)系爭分鬮書上載有王金生、游本財2人作為見證人。
四、本院之判斷：
    本件原告依契約關係請求被告履行契約移轉系爭土地所有權
    ，惟遭被告以系爭分鬮書非經被告同意親簽，否認系爭分鬮
    書之真正等語置辯，是本件應審酌之爭點厥為：（一）系爭
    分鬮書是否為真正？（二）原告依系爭分鬮書請求被告履行
    契約移轉如附表所示之土地所有權，是否有理由？茲分論如
    下：
  (一)按當事人主張有利己之事實，就其事實有舉證之責任，民事
    訴訟法第277 條定有明文。次按私文書應由舉證人證其真正
    ，同法第357 條亦定有明文。又私文書之真正，如他造當事
    人有爭執者，則舉證人應負證其真正之責，最高法院47年台
    上字第1784號判例可資參照。本件原告提出系爭分鬮書請求
    被告履行契約，惟遭被告抗辯系爭分鬮書上所載之簽名、蓋
    章均非其本人所為，從未與原告成立系爭契約關係等語，揆
    諸上揭說明，應由原告就系爭分鬮書為真正且兩造存有系爭
    契約關係此一有利於己之事實，負舉證責任。
  (二)查證人即系爭分鬮書上所載見證人游本財於本院審理中結證
    證稱：系爭分鬮書係伊在場看過、作見證，係由王文秀所寫
    的，是於兩造之父親告別式剛完畢，兩造送其父親到墓地時
    所寫，寫得時候兩造並不在場，現場只有伊與王金生在場作
    見證，至於系爭分鬮書上印章是誰所蓋，伊也不清楚，而兩
    造從墓地回來後的情形，伊也不清楚，因為那時伊已經離開
    現場等語，與證人即系爭分鬮書所載見證人王金生於本院審
    理中具結證述：伊並不識字，所以看不懂系爭分鬮書，但伊
    知情，當時簽立系爭分鬮書之情形即如同游本財上述所證述
    ，兩造本人是否在場之情況也如同游本財上述所證述，而對
    於系爭分鬮書上所載之印文的事情，伊沒有印象了等語互核
    相符（均見本院99年5 月19日言詞辯論筆錄），衡以彼等與
    兩造無親屬、僱傭關係，於本院審理中業經具結，而其陳述
    之內容僅為其自身參與之部分，內容中肯，其等證言堪信為
    真實。是自兩造於系爭分鬮書簽立時並未在場、系爭分鬮書
    上所載被告之簽名、印文是否為被告所有抑或蓋章是否為被
    告所同意或親為尚無法證明等情以觀，系爭分鬮書之真正自
    非無疑。原告雖爭執上述證人就系爭分鬮書簽立時兩造並不
    在場之證述顯非實在，惟並未舉證以實其說，其空言指摘，
    自無可採。原告復未再能就系爭分鬮書係屬真正一事舉證證
    明，尚難認系爭分鬮書為真正，則被告所辯尚非無據。原告
    就兩造間確成立系爭契約關係一情，迄本件言詞辯論終結之
    日，未再提出其他證據以實其說，自難信為真實，則其主張
    被告應依系爭分鬮合約書所載履行契約，即非有據，而無可
    採。綜上，原告主張請求被告履行契約移轉如附表所示之土
    地所有權，為無理由，不應准許。
五、綜上，原告主張依系爭分鬮書之契約關係，請求被告應將桃
    園縣大園鄉○○○段下埔小段350 地號，土地如附表編號D
    、G 、K （斜線圖示）面積之土地所有權移轉登記與原告，
    核無理由，應予駁回。
六、兩造其餘爭點、攻擊防禦方法及證據經予審酌，於訴訟判決
    結果已不生影響，爰不再逐一論述。
七、據上論結，本件原告之訴為無理由，依民事訴訟法第78條，
    判決如主文。
中    華    民    國    99    年    5     月    31    日
                  民事第一庭    法  官   陳婉玉
以上正本係照原本作成
如對本判決上訴，須於判決送達後20日內向本院提出上訴狀
中    華    民    國    99    年    5     月    31    日
                                書記官   利冠蔚

司法院資訊處製作；財團法人民間司法改革基金會備份。
